【裁判字號】    90,上更(一),89
【裁判日期】    900501
【裁判案由】    偽造文書等
【裁判全文】
臺灣高等法院臺中分院刑事判決                    九十年度上更(一)字第八九號
    上  訴  人
    即  被  告  乙○○
右上訴人因偽造文書等案件，不服臺灣彰化地方法院八十七年度訴字第一三九號中華
民國八十七年七月三日第一審判決（起訴案號：臺灣彰化地方法院檢察署八十六年度
偵字第一０一一六號），提起上訴，本院判決後，經最高法院發回更審，本院判決如
左：
    主    文
原判決撤銷。
乙○○連續行使偽造私文書，足以生損害於他人，累犯，處有期徒刑陸月，如易科罰
金，以參佰元折算壹日。
偽造之「謝秀美」署押及「邱月春」署押各壹枚均沒收。
    事      實
一、乙○○前於民國（下同）八十五年間因賭博案件，經法院判處有期徒刑四月，併
    科罰金二萬元確定，而於八十五年十一月二十九日易科罰金及繳清罰金執行完畢
    ，詎不知悔改，緣於八十四年五月中旬，乙○○自任會首，並邀集丁○○（以謝
    秀美名義參加）、邱月春等人所參加、會期自八十四年五月二十日起至八十六年
    十一月二十日止、每會會款新臺幣（下同）二萬元、會員連同會首計三十一人次
    、採內標制、定於每月二十日下午八時在乙○○當時之住所彰化縣田尾鄉○○村
    ○○路○段四四二之一號開標之民間互助會；乙○○竟復意圖為自己不法之所有
    ，且基於概括之犯意，先於八十五年五月二十日即第十三會開標日，在上揭地點
    ，冒用活會會員謝秀美名義（該會真名為丁○○）競標，即以一般空白紙條書寫
    謝秀美姓名，並記載標息三千五百元之方式，以該偽造之標單參加競標會款而得
    標，足以生損害於丁○○，並據此向丁○○（會單編號二十九、三十共二會）、
    陳坤清（會單編號二、三、四共三會）、陳學文（會單編號五、六共二會）、羅
    淑惠（會單編號十二）、李墩厚（會單編號十五、十六共二會）、詹妙玲（會單
    編號十七）、張尚財（會單編號十八）、王麗燕（會單編號十九）、許玲玲（會
    單編號二十一）、黃清和（會單編號二十二）、許炳松（會單編號二十三）、翁
    躂（會單編號二十四）、丙○○（會單編號二十五）、林福生（會單編號二十六
    ）等十九人次活會會員收取會款，使該等活會會員陷於錯誤而交付該期會款計三
    十一萬三千五百元；繼於八十六年五月二十日即第二十五會開標日，仍在上址，
    冒用活會會員邱月春名義，以同上方法偽造標單後持以競標，而以標息四千三百
    元得標，足以生損害於邱月春，並據此向丙○○（會單編號二十五）、陳坤清（
    會單編號四）、張尚財（會單編號十八）、許炳松（會單編號二十三）、翁躂（
    會單編號二十四）、林福生（會單編號二十六）、謝秀英（會單編號二十九、三
    十共二會）等八人次活會會員收取會款，計向該等活會會員詐得會款計十二萬五
    千六百元；迄至八十六年七月二十日，該互助會停標，會首乙○○走避不見，邱
    月春始查悉上情。
二、案經邱月春訴請臺灣彰化地方法院檢察署檢察官偵查起訴。
    理      由
一、右揭犯罪事實，業據被告乙○○坦承不諱，核與被害人丁○○、邱月春指訴情節
    大致相符，並經證人林福生於偵審中到庭供證屬實，且有上開互助會會單及證人
    林福生所為各會員得標時間、得標標息之記錄單影本及邱月春提出之活會名冊各
    一件附卷可稽（見偵查卷第二十三、二十四頁），罪證明確，被告犯行堪予認定
    。
二、查本件互助會依民間之習慣，於標會時書寫姓名、數字之字條即係標單，乃用以
    表示欲以該數字作為利息參加競標會款之意思，被告偽造標單係屬於偽造刑法第
    二百二十條以文書論之文書，應依偽造私文書罪論處，又被告先後持各該標單競
    標會款，復已達行使之程度。核被告所為，係犯刑法第二百十六條、第二百十條
    之行使偽造私文書罪、第三百三十九條第一項之詐欺罪。被告之偽造署押係偽造
    文書之部分行為，又被告偽造文書之低度行為已為行使偽造文書之高度行為所吸
    收，均不另論罪。被告先後二次行使偽造私文書及先後二次詐欺之行為，均時間
    緊接，方法雷同，犯罪構成要件相同，均顯係基於概括之犯意而反覆為之，均應
    依連續犯之規定論以一罪，並依法加重其刑。被告於八十五年五月二十日冒名標
    會，向丁○○等十九人次活會會員詐得款項，及八十六年五月二十日冒名標會，
    向丙○○等八人次活會會員詐得款項，均係以一犯罪行為，行詐多數被害人，侵
    害多數法益，為想像競合犯，各依一罪論科，公訴人就被告對被害人丁○○及第
    十三會以後之活會會員所為行使偽造私文書、詐欺部分之犯行雖漏未論列，然該
    部分與已起訴而認構成犯罪之部分間，既有連續犯關係，屬裁判上之一罪，即為
    起訴效力所及，本院依審判不可分原則，自得併予審理。被告所犯二罪之間，有
    方法、結果之牽連關係，應依刑法第五十五條規定從較重之行使偽造私文書罪處
    斷。被告前於八十五年間因賭博案件，經法院判處有期徒刑四月，併科罰金二萬
    元確定，而於八十五年十一月二十九日易科罰金及繳清罰金執行完畢之事實，有
    台灣彰化地方法院檢察署刑案資料查註記錄表在卷可稽，被告受此有期徒刑執行
    完畢後，五年以內再犯本件有期徒刑以上之罪，應依累犯之規定遞加其刑。原審
    對被告乙○○論罪科刑，固非無見，惟查原審對被告以一行為侵害數法益，未依
    想像競合犯論處，即有未當，被告上訴意旨以其係借標，而非冒標云云，雖不足
    採，然原審判決既有可議，自應由本院將原審判決撤銷改判。又查被告行為後刑
    法第四十一條已於九十年一月十日經總統公布修正，同年一月十二日生效，將修
    正前原規定「犯最重本刑為三年以下有期徒刑以下之刑之罪，而受六月以下有期
    徒刑或拘役之宣告，因身體、教育、職業或家庭之關係，執行顯有困難者，得以
    一元以上三元以下折算一日，易科罰金。」公布修正為「犯最重本刑為五年以下
    有期徒刑以下之刑之罪，而受六個月以下有期徒刑或拘役之宣告，因身體、教育
    、職業、家庭之關係或其他正當事由，執行顯有困難者，得以一元以上三元以下
    折算一日，易科罰金。但確因不執行所宣告之刑，難收矯正之效，或難以維持法
    秩序者，不在此限。併合處罰之數罪，均有前項情形，其應執行之刑逾六月者，
    亦同。」比較修正前、後條文規定之結果，以修正後之規定有利於被告，自應依
    刑法第二條第一項前段之規定，適用裁判時之法律即修正後之刑法第四十一條第
    一項前段之規定。爰審酌被告乙○○之品行、犯罪之動機、目的、手段、被害人
    所受損害及犯罪後已與丁○○達成協議，有協議書在卷可憑（見上訴卷第二十三
    頁），被告亦償還丙○○六十四萬元，尚欠四萬元未還等情，亦據丙○○到庭證
    述屬實（見上更（一）卷第十八頁）等一切情狀，量處如主文第二項所示之刑，
    併諭知易科罰金之折算標準。偽造之「謝秀美」署押及「邱月春」署押各一枚，
    均應依刑法第二百十九條規定沒收之。
三、據上論斷，應依刑事訴訟法第三百六十九條第一項前段、第三百六十四條、第二
    百九十九條第一項前段、刑法第二條第一項前段、第五十六條、第二百十六條、
    第二百十條、第三百三十九條第一項、第五十五條、第四十七條、第二百十九條
    、修正後第四十一條第一項前段、罰金罰鍰提高標準條例第一條前段、第二條，
    判決如主文。
本案經檢察官甲○○到庭執行職務。
中       華       民       國   九  十    年     五      月     一      日
                                臺灣高等法院臺中分院刑事第三庭
                                      審判長法  官  方  艤  駐
                                            法  官  廖  柏  基
                                            法  官  劉  連  星
右正本證明與原本無異。
如不服本判決應於收受送達後十日內向本院提出上訴書狀，其未敘述上訴之理由者並
得於提起上訴後十日內向本院補提理由書（均須按他造當事人之人數附繕本）。
                                            書記官  顏  子  良
中       華       民       國   九  十    年     五      月     二      日
◎附錄論罪科刑法條：
刑法第二百十六條
行使第二百十條至第二百十五條之文書者，依偽造、變造文書或登載不實事項或使登
載不實事項之規定處斷。
刑法第二百十條
偽造、變造私文書，足以生損害於公眾或他人者，處五年以下有期徒刑。
刑法第三百三十九條
意圖為自己或第三人不法之所有，以詐術使人將本人或第三人之物交付者，處五年以
下有期徒刑、拘役或科或併科一千元以下罰金。
以前項方法得財產上不法之利益或使第三人得之者亦同。
前二項之未遂犯罰之。
                                                                        Ｋ


司法院資訊處製作；財團法人民間司法改革基金會備份。
